臺灣高等法院刑事裁定
110年度毒抗字第1295號
抗  告  人  臺灣桃園地方檢察署檢察官
被      告  賴慶章




上列抗告人因被告違反毒品危害防制條例案件，不服臺灣桃園地
方法院中華民國110年7月30日裁定（110年度毒聲字第564號），
提起抗告，本院裁定如下： 
    主  文
原裁定撤銷，發回臺灣桃園地方法院。
    理  由
一、原裁定以：聲請意旨略稱被告甲○○基於施用第二級毒品甲基
    安非他命之犯意，於民國109年8月8日至同年月9日之間某時
    許，在桃園市○○區○○路000號16樓之8之居所，以將甲基安非
    他命置入玻璃球燒烤後吸食煙霧之方式，施用第二級毒品1
    次。嗣於109年8月10日晚間5時55分許，為警在上址搜索扣
    得含甲基安非他命之殘渣袋2袋、摻有第一級毒品海洛因之
    針筒1支，經警採尿送驗，結果呈安非他命、甲基安非他命
    陽性反應。爰依毒品危害防制條例第20條第1項及觀察勒戒
    處分執行條例第3條第1項之規定，聲請裁定將被告送勒戒處
    所觀察、勒戒等語。經查，上揭犯罪事實，業據被告於警詢
    及偵訊時坦承不諱，且被告為警查獲後，經採集其尿液送檢
    驗，結果呈安非他命、甲基安非他命陽性反應，有臺北市政
    府警察局偵辦毒品案件尿液檢體委驗單、台灣尖端先進生技
    醫藥股份有限公司濫用藥物檢驗報告在卷可稽，固可認被告
    涉有上開施用第二級毒品之犯罪事實。然被告於警詢時表明
    自己有接受美沙冬戒癮治療，是被告就本案所涉施用毒品犯
    行，是否有毒品危害防制條例第21條所定，犯毒品危害防制
    條例第10條之罪者，於犯罪未發覺前，自動向衛生福利部指
    定之醫療機構請求治療，治療中經查獲之被告，應由檢察官
    為不起訴處分之事由，或應為該事由之不起訴處分效力所及
    ？又本案被告涉犯施用毒品犯行縱屬發生於上開治療後之再
    犯，則其應係循保安處分聲請或起訴之途徑，允宜由檢察官
    先行查明並妥為處理。從而，於此部分事實未明下，尚難認
    檢察官本件觀察、勒戒之聲請為有據，自難准許等語。
二、抗告意旨略以：被告縱使泛稱有接受美沙冬戒癮治療，惟其
    究於何時、至何處、以何方式接受戒癮治療，均有未明，此
    攸關可否觀察、勒戒之程序事項，且可能對被告有利，法院
    自應以函詢醫療單位等方式依職權調查之，惟原審未予調查
    即逕予駁回本件觀察、勒戒之聲請，自有違誤等語。
三、經查：
  ㈠按為裁定前有必要時，得調查事實，刑事訴訟法第222條第2
    項定有明文。又按毒品危害防制條例第21條所定：「犯第十
    條之罪者，於犯罪未發覺前，自動向行政院衛生署指定之醫
    療機構請求治療，醫療機構免將請求治療者送法院或檢察機
    關。依前項規定治療中經查獲之被告或少年，應由檢察官為
    不起訴之處分或少年法庭為不付審理之裁定。但以一次為限
    。」稽其立法理由說明，係為鼓勵施用毒品者，於犯罪未發
    覺前，自動向上開醫療機構請求治療，並為不干擾該等醫療
    機構正進行之醫療行為，爰設第1項及2項前段之規定。又為
    避免施用毒品者曲解上開美意，一邊繼續吸毒，一邊求治，
    藉以脫免法律約束之流弊，爰設第2項但書，規定此種法律
    豁免，僅以一次為限。其立法背景，則係在肯認施用毒品者
    兼具罪犯及病患屬性之前提下，因當時法制賦予公立醫院人
    員具有刑法公務員身分，而依刑事訴訟法第241條規定：「
    公務員因執行職務，知有犯罪嫌疑者，應為舉發。」致該等
    醫職公務人員常陷於告發犯罪義務與治療病患職責之兩難困
    境；又有某些施用毒品者，既想戒毒自新，又畏懼刑罰制裁
    ，不得已求助於非醫療體系之民間戒毒場所，終非正常管道
    ，故有上揭制度之設計。是此種寬典處遇，既有鼓勵自新作
    用及僅止一次之限定原則，自指先前從未有施用毒品犯行遭
    查獲，亦即其罪犯身分從未遭發覺，而以病患身分自動進行
    治療，並在治療中無繼續施用毒品之情形而言。準此，上開
    條例第21條第2項規定所稱「依前項規定治療中經查獲」，
    係指依該條第1項規定，犯同條例第10條之罪者，於犯罪未
    發覺前，即自動向行政院衛生署指定之醫療機構請求治療，
    而於治療中始經查獲該項未發覺之犯罪而言；至於治療中再
    犯施用毒品之罪經查獲者，則不包括在內。否則，豈非反而
    鼓勵施用毒品者，於犯罪未發覺前，一方面自動向上開醫療
    機構請求治療，一方面卻又在治療期間可繼續施用毒品以規
    避處罰，殊非立法原意（最高法院100年度台上字第626號判
    決意旨參照）。
　㈡被告為警查獲後採集之尿液經鑑定結果，呈安非他命、甲基
    安非他命陽性反應，有臺北市政府警察局偵辦毒品案件尿液
    檢體委驗單、台灣尖端先進生技醫藥股份有限公司濫用藥物
    檢驗報告在卷可稽（見毒偵卷第115、117頁），被告復坦承
    其有上開施用第二級毒品之情（見毒偵卷第22、71頁），足
    認其確有本案施用第二級毒品之犯行。又被告於100年間因
    施用第二級毒品，經臺灣桃園地方法院101年度毒聲字第51
    號裁定令入勒戒處所觀察、勒戒，於101年4月18日執行完畢
    釋放，距本次施用毒品犯行已逾3年，且檢察官於聲請書已
    說明被告另犯持有第一級毒品罪，認不宜附命戒癮治療緩起
    訴，則檢察官依毒品危害防制條例第20條第1項規定，聲請
    法院裁定送觀察、勒戒，似非無據。
　㈢被告固於109年8月10日警詢時稱「我每日下午有服用美沙冬
    戒癮治療」等語（見毒偵卷第23頁），惟並未具體說明其於
    何時開始，前往何醫療機構接受美沙冬替代療法之戒癮治療
    ，亦未提出任何證據證明其係「於本次施用毒品後、本案查
    獲前」，自動向行政院衛生署指定之醫療機構請求治療，則
    其是否有毒品危害防制條例第21條第1項規定適用，已非無
    疑。而接受美沙冬替代療法係政府予濫用毒品成癮者另一戒
    癮之治療方式，其目的與入勒戒處所、戒治所之目的相同，
    依毒品危害防制條例第21條規定，限於「犯罪未發覺前」自
    動向行政院衛生署指定之醫療機構請求治療，而於治療中經
    查獲者，始可由檢察官為不起訴處分，至於「治療中再犯」
    施用毒品之罪經查獲者，則不包括在內。而本案被告係於10
    9年8月10日晚間5時55分許為警查獲（見毒偵卷第29頁），
    其並供承本次係於109年8月8日至同年月9日間某時許施用甲
    基安非他命，依上開說明，被告當係於本次施用甲基安非他
    命後至本案查獲前，自動向行政院衛生署指定之醫療機構請
    求治療，且本次犯行非治療中再犯，始有上開條例第21條第
    2項規定之適用，可由檢察官為不起訴處分。
　㈣從而，本案為警查獲（109年8月10日晚間5時55分許）前，被
    告是否已自動向行政院衛生署指定之醫療機構請求戒癮治療
    ？其本次犯行是否係「治療中再犯」，而有不適用毒品危害
    防制條例第21條規定之情形？即有究明之必要。原審為裁定
    前既得調查事實，即非不得命被告提出證據以為查明，原審
    未依職權調查，逕以檢察官未先查明而駁回檢察官觀察、勒
    戒之聲請，尚有未恰。檢察官抗告意旨指摘原裁定不當，非
    無理由，自應由本院將原裁定撤銷，兼衡當事人之審級利益
    ，發回原法院詳查後，另為適法之處理。
據上論斷，應依刑事訴訟法第413條前段，裁定如主文。
中　　華　　民　　國　　110 　年　　9 　　月　　14　　日
                  刑事第十五庭  審判長法  官  陳芃宇
                                      法  官  陳俞伶
                                      法  官　曹馨方
以上正本證明與原本無異。
不得再抗告。
                                      書記官　游秀珠
中　　華　　民　　國　　110 　年　　9 　　月　　14　　日